最高法院刑事判決　　　　　　　　　　　　　　　八十六年度台上字第六一三七號
　　上　訴　人　甲○○
　　　　　　　　乙○○
右上訴人等因重利案件，不服台灣高等法院中華民國八十五年九月十九日第二審判決
（八十五年度上訴字第三三一○號，起訴案號：台灣桃園地方法院檢察署八十四年度
偵字第八八九八號），提起上訴，本院判決如左：
    主  文
上訴駁回。
    理  由
一常業重利部分：
按刑事訴訟法第三百七十七條規定，上訴於第三審法院，非以判決違背法令為理由，
不得為之。是提起第三審上訴，應以原判決違背法令為理由，係屬法定要件。如果上
訴理由狀並未依據卷內訴訟資料，具體指摘原判決不適用何種法則或如何適用不當，
或所指摘原判決違法情事，顯與法律規定得為第三審上訴理由之違法情形，不相適合
時，均應認其上訴為違背法律上之程式，予以駁回。本件上訴人甲○○上訴意旨略稱
：刑法第三百四十五條之重利罪，其中所謂取得與原本顯不相當之重利，係指實際上
已取得與原本顯不相當之重利者而言。又所謂實際取得，當然包括原本之同時償還在
內，否則，沒有償還原本，即無從確定期間利率，自更無從計算利息。本件被害人鍾
勝發向共同被告陳志洌借款新台幣（下同）四萬元，約定每萬元十日利息二千元，固
付清第一期之利息八千元，但被害人提出檢舉後，一直拒絕償還本金，如四萬元本金
無法取回，則上訴人甲○○以四萬元換取八千元，能否謂實際上已取得與原本顯不相
當之重利，而構成重利罪不無疑義。原審對此未詳加調查，而以原本之取回可循民事
途徑解決，維持第一審有罪之判決，自屬違背法令等語。上訴人乙○○上訴意旨略稱
：上訴人乙○○並未參與本件重利罪之犯行。共同被告陳志洌、甲○○於警訊中雖有
不利於乙○○之供述，但於檢察官偵查中即否認乙○○受甲○○僱用在聯合公司當職
員，參諸鍾勝發亦陳稱：大部分款項是陳志洌向其收取，忘了對乙○○有印象等情，
均與乙○○之辯解相符，原判決憑陳志洌、甲○○於警訊中所供乙○○係聯合公司職
員，每月拿薪水若干云云，遽論以共同正犯，有判決適用法則不當之違法等語。
惟查證據之證明力由法院自由判斷之，為刑事訴訟法第一百五十五條第一項所明定，
此項自由判斷職權之行使，苟係基於普通日常生活之經驗，而非違背客觀上應為確實
之定則者，即屬合於經驗法則，不容當事人任意指摘。原判決認定上訴人等有常業重
利之犯行，係綜合上訴人甲○○、共同被告陳志洌於警訊中之供述，及被害人鍾勝發
於警訊及第一審之證言，參酌甲○○於審理中之陳述及台灣省政府主計處所編印之台
灣省民間儲蓄與借貸狀況及意向調查報告等相關證據，予以綜合判斷，並說明上訴人
等貸款之利息每萬元每十日為二千元，推算其月利率高達百分之六十，顯然係收取與
原本顯不相當之重利。而甲○○復自承為聯合公司之負責人，該公司之經營方式係以
放貸款而賺取利息為業務，乙○○因失業而受僱於甲○○之聯合公司，收取月薪三萬
元之生活費用，彼二人自均係以犯重利罪為常業等情，因而維持第一審論處上訴人等
以犯重利罪為常業之罪刑，駁回上訴人等在第二審之上訴，已詳予說明其所憑之證據
及其認定之理由，並就上訴人等否認犯罪，所辯各節，認係卸責之詞，不足採信，予
以指駁說明綦詳。所為論斷，均有卷存資料可資覆按，從形式上觀察，並無所謂違背
法令之情形存在。按刑法之重利罪，以乘人急迫、輕率、或無經驗，貸以金錢或其他
物品，取得與原本顯不相當之重利為成立要件，故行為人如有利用他人急迫、輕率、
無經驗等情形，而貸以金錢等物品，而取得與原本顯不相當之重利，即應成立該罪，
並非俟其原本併已收回後，始能論以該罪。卷查共同被告陳志洌於警訊中供稱：「鍾
（勝發）是看我們在聯合報刊登之廣告，而與我們聯絡，言明借貸五萬元，利息是以
十天為一期，日息為二十分，即每一萬元，利息二千元。」「公司名稱即是聯合公司
，負責人係甲○○，其性質是向外放款借予需要用錢之人。」「所借與鍾勝發之五萬
元，當日已扣下利息一萬元，實際上只拿四萬元，另於七月七日下午先行歸還四萬元
之利息錢計八千元。」（見偵查卷第七頁、第八頁）。甲○○於原審亦供稱：「利息
是每萬元每十日二千元計算沒錯，而且是先預扣十日利息，我開聯合公司之目的是放
款。」等語（見原審卷第二十七頁背面）。原審依上開供述及其他相關證據，認定上
訴人等有利用他人急迫之情形而取得與原本顯不相當之重利，並明鍾勝發縱於案發
後迄未償還本金，但此仍可循民事途徑解決，仍無解於上訴人等之刑責，因而論以常
業重利罪，尚難任意指為適用法則不當。甲○○上訴意旨以被害人迄未償還本金，且
其所給付之利息八千元，亦不足抵償本金，上訴人等未取得與原本顯不相當之重利，
指摘原判決適用法則不當云云，顯非適法之上訴第三審理由。又原判決依憑甲○○於
警訊中供稱：「陳志洌、乙○○是我朋友，因目前失業，故到我公司幫忙，我每月給
他們二萬多元當生活費。」陳志洌於警訊中供稱：「我與乙○○是朋友關係，我等二
人（受僱於甲○○）每月薪餉各為三萬元。」並參酌鍾勝發於原審供稱：「我是借五
萬元，後來因無法還錢，陳志洌、乙○○都有來要過錢，我說我沒有錢，要他們緩緩
，他們說他們上面還有老闆，不可以讓我緩。」等語（見第一審卷第三十五頁背面）
，而認定上訴人乙○○共犯常業重利罪，並說明甲○○嗣後否認僱用乙○○為迴護之
詞，不足採信。究竟違反如何之證據法則，或適用何法則不當，乙○○上訴意旨未具
體明，僅泛指其有適用法則不當之違法云云，亦非適法之上訴理由。是上訴意旨，
並未依據卷內訴訟資料，具體指摘原判決不適用何種法則，或如何適用不當，僅泛詞
漫加指摘，自不足據以辨認原判決已具備違背法令之形式。本件此部分上訴應認為不
合法律上之程式，應予駁回。
二違反公司法部分：
按刑事訴訟法第三百七十六條所列各罪之案件，經第二審判決者，不得上訴於第三審
法院，法有明文。本件上訴人等一行為同時觸犯違反公司法部分，原判決認係犯公司
法第十九條第二項前段之罪，核屬刑事訴訟法第三百七十六條第一款之案件，依上開
說明，既經第二審判決，自不得上訴於第三審法院。縱此部分與前述上訴人常業重利
罪部分有想像競合犯關係，為裁判上一罪，但其常業重利罪部分之上訴為不合法，本
院應從程序上予以駁回，而無從為實體上判決，對於輕罪部分之此部分，亦無從適用
審判不可分原則，為實體上審判。上訴人等竟復提起上訴，顯為法所不許，應予駁回
。
據上論結，應依刑事訴訟法第三百九十五條前段，判決如主文。
中      華      民      國    八十六    年      十      月     十六     日
                              最高法院刑事第七庭
                                  審判長法官  董  明  霈
                                        法官  賴  忠  星
                                        法官  林  茂  雄
                                        法官  曾  有  田
                                        法官  王  德  雲
      右正本證明與原本無異
                                              書  記  官
中      華      民      國    八十六    年      十      月    二十四    日
